臺中高等行政法院判決
　　　　　　　　　　　　　　　　九十六年度訴字第三九五號
　　　　　　　　　　　　　　　.
原　　　告　甲○○
被　　　告　台中市政府
代　表　人　乙○○
訴訟代理人　丙○○
上列當事人間因就業服務法事件，原告不服行政院勞工委員會中
華民國九十六年六月廿六日勞訴字第○九六○○一一八○○號及
九十六年七月卅日勞訴字第○九六○○一一八○一號訴願決定，
提起行政訴訟。本院判決如下︰
    主  文
原處分及訴願決定均撤銷。
訴訟費用由被告負擔。
    事  實
甲、事實概要：緣原告未經申請許可，於民國九十五年十二月間
    聘僱印尼籍僑生ＳＵＳＩ（中文姓名：段日蘭，護照號碼：
    Ａ二○九○二五）及ＦＡＬＩＡＮＡ  ＴＯＮＯ（中文姓名
    ：楊碧霞，護照號碼：Ｎ四二三三一四）至台中市○區○○
    路一○七號原告所經營之川巴子火鍋樓從事清洗蔬果工作，
    經台中市警察局第一分局會同被告所屬勞工局於九十五年十
    二月廿六日查獲。嗣台中市警察局第一分局函移被告辦理，
    被告以原告違反就業服務法第五十七條第一款規定，依同法
    第六十三條第一項規定，以九十六年一月十五日府勞行字第
    ○九六○○○六五六一號及第00000000000號行
    政處分書，各處原告罰鍰新台幣（下同）十五萬元。原告不
    服，對之均提起訴願，經訴願決定以訴願逾期為由，予以不
    受理。原告仍不服，遂提起本件行政訴訟。
乙、兩造聲明：
一、原告聲明求為判決：原處分及訴願決定均撤銷。
二、被告聲明求為判決：原告之訴駁回。
丙、兩造之陳述：
壹、原告起訴意旨略以：
一、本件訴願決定機關先後所為之二份訴願決定，無非均謂原告
    提起訴願顯已逾期，核屬程序不合，應不予受理等語，惟原
    告早於接受警方訊問製作本件之調查筆錄時，即陳明告知聯
    絡地址為當時台中市○區○○路一○七號之店址，並非戶籍
    地，自應解為係送達地址之表示。則被告向原告戶籍地寄送
    本件處分書，其送達不合程序，自應以原告實際收受送達之
    日，即九十六年三月廿七日，始生送達之效力，是本件尚不
    能遽認原告提起訴願已逾法定期間。
二、按台中市警察局第一分局外事科員警係於九十五年十二月廿
    六日，在當時原告所經營之台中市○區○○路一○七號川巴
    子火鍋樓，同時查獲本件未經許可聘僱印尼籍僑生ＳＵＳＩ
    及ＦＡＬＩＡＮＡ二人，認定係從事工作。依此查獲事實經
    過而言，充其量應僅得對原告違反就業服務法第五十七條第
    一款暨第六十三條第一項之規定，裁處一次之罰鍰處分。然
    被告卻將該次所查獲之同一違規事實，按該等印尼籍僑生之
    人數，予以割裂計算，並分別各作出罰鍰處分，而非以所查
    獲之違規事實，視其情節程度即未經許可聘僱之外國人人數
    等情形，於就業服務法第六十三條第一項法律規定所授權之
    範圍內，酌定其罰鍰金額，要屬重複裁罰，於法未合。實務
    上類似僱用二人以上非法外勞之案件裁罰亦未如此之重（鈞
    院九十五年度簡字第一三一、六八、二○○號、九十五年度
    訴字第四五六號、九十三年度簡字第一五二號、九十六年簡
    字第二六九、三○三號判決參照），況原告所僱用者為合法
    僑生，故被告之處分實不合理。懇請姑念原告當初係一時失
    慮，誤信二位印尼籍僑生所言渠等所就讀學校逢甲大學有核
    給工作證等詞，且本件並非牽涉聘僱或容留非法來台或逾期
    居留之外籍人士非法從事工作之情形，違規情節堪認較輕，
    尚非重大。又原告本件係屬初次涉有違規，而所經營之該店
    因虧損嚴重，早已頂讓他人，日後並無再犯之虞。又參酌就
    業服務法第六十三條第一項所定之罰鍰為十五萬元以上，七
    十五萬元以下，自應視個案違規輕重程度以決定罰鍰之金額
    ，而非概依查獲之人數乘上法定最低罰鍰十五萬元來計算。
    況該二位印尼籍僑生雖亦一度遭依相關規定（就業服務法第
    四十三條及第六十八條第一項規定），裁處三萬元之罰鍰，
    但據聞嗣後已獲撤銷，而未受實際之不利罰鍰處分。如查證
    無訛，則綜上各情，堪認本件對原告之處分罰鍰金額應有重
    新再加審酌決定，並儘量從輕等餘地。
貳、被告答辯意旨略以：
一、原告雖訴稱製作筆錄當時已陳明聯絡地址為台中市○區○○
    路一○七號之店址等語，按原告雖於調查筆錄中記載現住地
    址為台中市○區○○路一○七號，但並未註明或聲明指定文
    書必須寄送至現住地址，且原告亦未另向被告聲明指定文書
    寄送地址。本件原處分因郵政機關送達人於九十六年一月十
    九日將該文書寄存於彰化光復路郵局，並作送達通知書，一
    份黏貼於應受送達處所門首，一份置於應受送達處所信箱或
    適當位置，有送達證書在卷可稽，依行政程序法第七十二條
    第一項、第三項、第七十三條第一項及第七十四條規定，已
    生送達之效力。據上，不論原告實際上於何時受領該文書，
    均以寄存之日期即九十六年一月十九日為收受送達之日期，
    原告遲至九十六年四月廿三日始提出訴願，被告就送達部分
    並無程序不符之情事。
二、按原告未經申請許可，聘僱印尼籍僑生ＳＵＳＩ及ＦＡＬＩ
    ＡＮＡ  ＴＯＮＯ至台中市○區○○路一○七號（川巴子火
    鍋樓）從事清洗蔬果工作等情，有原告、ＳＵＳＩ及ＦＡＬ
    ＩＡＮＡ  ＴＯＮＯ於九十五年十二月廿六日於台中市警察
    局第一分局所作之調查筆錄可稽。且原告於上述筆錄係供稱
    因不諳法令，且不知道是否有工作證而聘僱二名印尼籍女子
    ，並非如原告起訴狀中所稱「因時失慮，誤信本件二位印尼
    籍僑生所言會有工作證之詞。」況行政罰法第八條亦規定，
    不得因不知法規而免除行政處罰責任。另原告未經查證即聘
    僱上述二名印尼籍女子，依行政罰法第十條規定：「對於違
    反行政法上義務事實之發生，依法有防止之義務，能防止而
    不防止者，與積極行為發生事實者同」。至本案受原告聘僱
    之二名印尼籍僑生，被告已於九十六年一月十一日分別開立
    府勞行字第○九六○○○六五六一三號及府勞行字第○九六
    ○○○六五六一二號行政處分書在案，並無原告所稱撤銷之
    情事。至原告訴稱相似案件處罰較輕等語，按原告所舉案件
    係其他機關作成，被告與該等機關無相同處分方式。且被告
    就本件之所以裁處二罰，係因原告與系爭二僑生為個別僱用
    關係，在民法上成立二個僱用契約，故為二罰，而被告已依
    就業服務法規定裁處最低額罰鍰，並無違誤。
    理  由
一、本件原告未經申請許可，於九十五年十二月間聘僱印尼籍僑
    生ＳＵＳＩ（中文姓名：段日蘭，護照號碼：Ａ二○九○二
    五）及ＦＡＬＩＡＮＡ  ＴＯＮＯ（中文姓名：楊碧霞，護
    照號碼：Ｎ四二三三一四）至台中市○區○○路一○七號原
    告所經營之川巴子火鍋樓從事清洗蔬果工作，經警於九十五
    年十二月廿六日查獲，函移被告辦理，被告以原告違反就業
    服務法第五十七條第一款規定，依同法第六十三條第一項規
    定，以九十六年一月十五日府勞行字第○九六○○○六五六
    一號及第00000000000號行政處分書，各處原告
    罰鍰十五萬元。原告不服，對之均提起訴願，經訴願決定以
    訴願逾期為由，予以不受理。原告仍不服，遂提起本件行政
    訴訟。
二、原告訴稱：(一)原告早於接受警方訊問製作本件之調查筆錄時
    ，即陳明告知聯絡地址為當時台中市○區○○路一○七號之
    店址，並非戶籍地，自應解為係送達地址之表示。則被告向
    原告戶籍地寄送本件處分書，其送達不合程序，自應以原告
    實際收受送達之日，即九十六年三月廿七日，始生送達之效
    力，本件不能遽認原告提起訴願已逾法定期間。(二)台中市警
    察局於九十五年十二月廿六日，在當時原告所經營之台中市
    ○區○○路一○七號川巴子火鍋樓，同時查獲本件未經許可
    聘僱印尼籍僑生ＳＵＳＩ及ＦＡＬＩＡＮＡ二人，認定係從
    事工作。依此事實，僅得對原告違反就業服務法第五十七條
    第一款暨第六十三條第一項之規定，裁處一次之罰鍰處分。
    然被告將該次所查獲之同一違規事實，按印尼籍僑生之人數
    ，各作出罰鍰處分，惟實務上類似僱用二人以上非法外勞之
    案件裁罰亦未如此之重，如本院九十五年度簡字第一三一號
    判決等，亦請姑念原告當初係一時失慮，誤信二位印尼籍僑
    生所言渠等所就讀學校逢甲大學有核給工作證等詞，又非牽
    涉聘僱或容留非法來台或逾期居留之外籍人士非法從事工作
    之情形，違規情節堪認較輕，參酌就業服務法第六十三條第
    一項所定之罰鍰為十五萬元以上，七十五萬元以下，自應視
    個案違規輕重程度以決定罰鍰之金額，而非概依查獲之人數
    乘上法定最低罰鍰十五萬元來計算。
三、按行政程序法第七十二條第一項前段規定：「送達，於應受
    送達人之住居所、事務所或營業所為之。」又行政程序法第
    七十四條所規定之寄存送達，限於不能依同法第七十二條及
    第七十三條行送達者，即於應送達處所不獲會晤應受送達人
    ，亦無有辨別事理能力之同居人、受僱人或該處所之接收郵
    件人員可以收領文書，或應受送達人或其同居人、受僱人、
    接收郵件人員無正當理由拒絕收領文書，並有難達留置情事
    時，始得為之，設其送達之處所，雖原為應受送達人之住居
    所、事務所或營業所而實際上已變更者，該原住居所、事務
    所或營業所，即非應為送達之處所，自不得於該原處所為寄
    存送達，有最高法院六十四年台抗字第四八一號判例意旨可
    參。經查，本件台中市警察局第一分局外事科員警於九十五
    年十二月廿六日，在原告所經營之台中市○區○○路一○七
    號川巴子火鍋樓，同時查獲本件未經許可聘僱印尼籍僑生Ｓ
    ＵＳＩ及ＦＡＬＩＡＮＡ二人從事工作，原告於該日廿二時
    三十分許接受警方訊問製作調查筆錄時，陳明現在地址為台
    中市○區○○路一○七號之店址，戶籍地為彰化市○○路○
    段五○三巷二弄二號，並未向警方主張送達處所（本院卷五
    十六頁），依此情形，原告既已表示現在住址，自應解為原
    告當時並未居住於戶籍地，有關文書之送達，應向現在地址
    為之，是本件原處分書並未向原告上開現在住址台中市○區
    ○○路一○七號送達，而逕向原告戶籍地彰化市○○路○段
    五○三巷二弄二號送達，致原處分書於九十六年一月十九日
    在該址無人收受，寄存於彰化市○○路郵局（訴願卷送達證
    書，未編頁碼），而為寄存送達，原告事後獲知此情，迄九
    十六年三月廿七日，至該郵局領取原處分書，亦有該郵局投
    遞日期證明單在卷可佐（本院卷八十至八十一頁），是原處
    分書送達當時，原告所稱其實際上並未居住於戶籍地，尚值
    採信，依前開說明，原處分書於原告戶籍地所為之寄存送達
    ，即不合行政程序法第七十四條之規定，自不生送達之效力
    ，應以原告九十六年三月廿七日，至該郵局領取原處分書，
    方生送達效力，原告於九十六年四月廿三日提起本件訴願，
    自未逾訴願法第十四條第一項所規定之三十日法定不變期間
    ，訴願決定以原告訴願已逾期，不予受理，於法自有未合。
四、再按「雇主聘僱外國人不得有下列情事：一聘僱未經許可、
    許可失效或他人所申請聘僱之外國人。」、「違反．．．第
    五十七條第一款．．．規定者，處新臺幣十五萬元以上七十
    五萬元以下罰鍰。．．．」固為就業服務法第五十七條第一
    款及第六十三條第一項所分別明定。惟按「行政處分以書面
    為之者，應記載主旨、事實、理由及其法令依據。」「違反
    程序或方式規定之行政處分，除依第一百十一條規定而無效
    者外，因下列情形而補正︰一、須經申請始得作成之行政處
    分，當事人已於事後提出者。二、必須記明之理由已於事後
    記明者。三、應給予當事人陳述意見之機會已於事後給予者
    。四、應參與行政處分作成之委員會已於事後作成決議者。
    五、應參與行政處分作成之其他機關已於事後參與者。」、
    「前項第二款至第五款之補正行為，僅得於訴願程序終結前
    為之；得不經訴願程序者，僅得於向行政法院起訴前為之。
    」行政程序法第九十六條第一項第二款、第一百十四條第一
    項、第二項分別定有明文。是書面行政處分應記載事項中之
    主旨、事實、理由及法令依據，如屬違規之行為，其內容及
    文語均應一致，即何以處罰受處分人，所依據之事實、理由
    應與適用法令之要件相符，俾達可得確定之程度，而據以與
    其他行政處分為區別及判斷已否正確適用法律。而行政處分
    是否合於前開法定程式，應依既存之記載認定之，苟既存之
    行政處分書未合於前開法定程式者，除得依行政程序法第一
    百十四條第一項、第二項規定，於訴願程序終結前，或向行
    政法院起訴前為補正外，並無於行政訴訟程序中，由法院或
    審判長為發問或告知，使原處分機關為充分陳述、敘明或補
    充之餘地。查就業服務法第五十七條第一款規定：「雇主聘
    僱外國人不得有下列情事：一聘僱未經許可、許可失效或他
    人所申請聘僱之外國人。」此種違章情形有三種行為態樣，
    要件並不相同，本件原處分書事實欄記載原告未經許可，聘
    僱印尼籍僑生ＳＵＳＩ及ＦＡＬＩＡＮＡ二人，至台中市○
    區○○路一○七號川巴子火鍋樓，從事清洗蔬果工作，惟理
    由欄載為聘僱未經許可、許可失效或他人所申請聘僱之外國
    人，對於違反就業服務法第五十七條第一款規定之三要件並
    列，並未說明原告係違反何一要件，事實欄之行為與法律規
    定之要件，二者無法對照，而難以認定事實及適用法令，依
    上開規定及說明，自有違誤。
五、復按一行為違反數個行政法上義務規定而應處罰鍰者，依法
    定罰鍰額最高之規定裁罰，為行政罰法第二十四條第一項前
    段所規定，可知行為人如有違章行為，以一行為一罰，縱使
    有違反數行政法上義務，仍不得為複數處罰，又民法上之僱
    傭契約與違反行政法上義務之行為，二者要件及概念並不相
    同，並非以僱傭契約之數量而論違章行為之次數。本件原告
    主張其係於九十五年十二月廿五日，在其經營之台中市○區
    ○○路一○七號川巴子火鍋樓，同時僱用印尼籍僑生ＳＵＳ
    Ｉ及ＦＡＬＩＡＮＡ二人，被告對此情形，亦不爭執，依此
    ，原告如因其營業場所欠缺工作人員二人，對於偕同到場之
    上開二名僑生，同時一次予以僱用該二人，依民法規定雖有
    二個僱傭契約，然主觀及客觀上，應屬原告違反就業服務法
    第五十七條第一款規定之一行為，被告按民法規定之僱傭契
    約數量，對原告作二次處罰，自有再予斟酌之餘地，如後所
    述，於本件原處分經本院撤銷後，應由被告本於職權查明事
    實，再為妥適之處分。
六、從而，本件被告原處分所記載之事實、理由及法令依據，既
    有上述之違法，訴願決定雖予糾正，惟以原告提起之訴願已
    逾期，不予受理，於法自有未合，是本件原告之訴為有理由
    ，應由本院將訴願決定及原處分均予撤銷，由被告另為適法
    之處理，以維法制。
據上論結，本件原告之訴為有理由，依行政訴訟法第一百九十五
條第一項前段、第九十八條第一項前段，判決如主文。
中    華    民    國    96    年    11    月    14    日
                  第四庭審判長法  官　沈  應  南
                              法  官　胡  國  棟
                              法  官　許  武  峰
以上正本證明與原本無異。
如不服本判決，應於判決送達後20日內向本院提出上訴書狀，其
未表明上訴理由者，應於提起上訴後20日內向本院提出上訴理由
書（須依對造人數附具繕本）；如於本判決宣示或公告後送達前
提起上訴者，應於判決送達後20日內補提上訴理由書（須附繕本
）。未表明上訴理由者，逕以裁定駁回。
中    華    民    國    96    年    11    月    19    日
                              書記官  莊  啟  明
